---
title: "Anàlisi de les dades"
author: "Alba Linares i Maria Àngels Llobera"
format: html
editor: visual
---

```{r, warning=FALSE,echo=FALSE}

library(ggplot2)

library(dplyr)

library(tidyr)

library(purrr)

library(tibble)

library(stringr)

library(forcats)

library(tidyverse)

library(readr)

```

# Introducció

## Descripció del problema a tractar

El canvi climàtic és un terme que s'utilitza per a descriure l'escalfament global del nostre planeta. També inclou altres canvis de llarg termini com podrien esser l'expansió dels deserts o el desglaç de l'Àrtic.

Aquest problema és causat principalment per la crema de combustibles fòssils, la desforestació i algunes pràctiques agrícoles i industrials. En efecte, tots aquests motius es deuen a l'ésser humà.

Aquesta qüestió d'abast global és un fet que ens preocupa molt i l'objectiu d'aquest estudi és veure com afecta el canvi climàtic al benestar de la població.

## Descripció de la taula de dades

Per a respondre la pregunta anterior vàrem cercar a diverses fonts un conjunt de dades que s'adeqüés al nostre objectiu. A la plataforma https://www.kaggle.com/datasets hi vàrem trobar el nostre dataset idoni: ''Air Pollution and Mental Health" (https://www.kaggle.com/datasets/thedevastator/air-pollution-and-mental-health). En aquest conjunt de dades es recopila informació per a estudiar la influència de la contaminació de l'aire en la salut mental de la població.

```{r,echo=FALSE}

dades_bcn <- read_csv("dades_bcn.csv")

head(dades_bcn)

```

## Ajustament

D'aquest conjunt de dades, en vàrem decidir extreure algunes variables, atès que hi havia 95 observacions: algunes de les quals vàrem considerar supèrflues (el dia de la setmana o del mes en què es feia l'enquesta) i d'altres vàrem decidir que tampoc les seleccionaríem perquè creiem que no tenien res a veure amb la pregunta que volíem respondre (la velocitat del vent o el nivell d'educació).

Per tant, vàrem seleccionar les següents variables

- el mes i l'any de realització de l'enquesta, per a determinar si aquest fet afecta o no a la qualitat de vida.

- l'ocurrencia de problemes mentals i l'estrès de la persona enquestada

- dades sobre la qualitat de l'aire i de l'ambient: els nivells de NO2 a la ciutat de Barcelona, NO2 a la zona on s'enquesta a la persona, micrograms per metre cúbic, nivells de partícules (PM2.5) a la ciutat, nivells de carboni negre (BC), temperatura mitjana durant 12 hores, humitat durant 12 hores. Aquestes variables serveixen per a mesurar la qualitat de l'aire i del clima.

- dades personals: districte de la ciutat on viu, gènere i edat. També volíem estudiar diversos perfils i veure si algun l'afecta més o manco la contaminació.

Notem que com el nostre conjunt de dades ja estava prou ordenat (les files eren observacions i a cada columna trobàvem una variable), vàrem poder usar la gramàtica Tidyverse.

```{r,echo=FALSE}

dades_bcn2 <- dades_bcn %>%

select(year,month,occurrence_mental,estres,no2gps_12h,district,µgm3,age_yrs,gender,pm25bcn,BCμg,tmean_12h,humi_12h)

```

Notem que el nostre tibble no té la forma desitjada (considera com a variables numèriques o characters allò que nosaltres considerem factors). Canviam els valors de les variables occurrence_mental i estres de un valor numèric a "Baix", "Mitjà" o "Alt" depenent del rang al que pertany.

```{r}

dades_bcn2 <- dades_bcn2 %>%

na.omit(.) %>%

mutate(occurrence_mental = cut(as.numeric(occurrence_mental), breaks = c(0,3,8,14), labels = c("Bajo","Medio","Alto"), include.lowest = TRUE))%>%

mutate(estres = cut(as.numeric(estres), breaks = c(1,3,7,10), labels = c("Bajo","Medio","Alto"), include.lowest = TRUE)) %>%

mutate(age_yrs = cut(as.numeric(age_yrs), breaks = c(18,30,45,65,80),labels = c("Joven","Adulto Grupo 1","Adulto Grupo 2","Anciano"), include.lowest = TRUE))

```

Mutam les variables district i gender a factor.

```{r,echo=FALSE}

dades_bcn2 <- dades_bcn2 %>%

mutate(district = as.factor(district))%>%

mutate(gender = as.factor(gender))

```

Canviam el valor de la variable district: Agrupam els districtes en funció de la zona a la que pertanyen.

```{r}

dades_bcn2 <- dades_bcn2 %>%

na.omit() %>%

mutate(district = case_when(

district == "Gràcia" ~ "Centre",

district == "Ciutat Vella" ~ "Est",

district == "Eixample" ~ "Centre",

district == "Sant Andreu" ~ "Nord",

district == "Horta-Guinardo" ~ "Nord",

district == "Sarria Sant-Gervasi" ~ "Oest",

district == "Sant Martí" ~ "Est",

district == "Les Corts " ~ "Oest",

district == "Nou Barris" ~ "Nord",

district == "Sants-Montjuïc" ~ "Sud",

district == "16" ~ "Sud"

)) %>%

mutate(district = as.factor(district))

```

Finalment, la taula de dades amb les que farem feina és la següent:

```{r,echo=FALSE}

glimpse(dades_bcn2)

```

Vegem la distribució de les dades en funcio de l'edat i del districte mitjançant un diagrama de mosaic.

```{r,echo=FALSE}

library(vcd)

a<- dades_bcn2 %>%

select(age_yrs,district) %>%

na.omit()

a2<- table(a)

mosaicplot(a2,shade=TRUE, main="")

```

## Característiques finals

Estudiem ara com és el nostre tibble. Notem que tenim 3.348 observacions que depenen de 14 variables diferents:

- year: any de l'enquesta (qualitativa). Pot prendre 2 valors: 2020 o 2021

- month: mes de l'enquesta (qualitativa). Només pren 7 possibles valors (1,2,3,9,10,11,12)

- ocurrence_mental: respostes de l'enquesta de benestar (quantitativa). Pot prendre 3 valors: Bajo, Medio o Alto.

- estres: Respostes de l'enquesta sobre els nivells d'estrès (qualitativa). Pren els mateixos valors que la variable anterior. Notem que ambdues variables qualitatives es poden considerar ordinals.

- no2gps_12h: Nivells de diòxid de nitrogen (NO2) a les ubicacions GPS durant 12 hores (quantitativa).

- district: la zona on es troba el districte de Barcelona on es va realitzar l'enquesta (variable qualitativa). Hi ha 5 zones: "Nord", "Est", "Sud", "Oest", "Centre".

- µgm3: Micrograms per metre cúbic (quantitativa)

- age_yrs: Grup d'edat al que pertany(variable qualitativa): "Joven","Adulto Grupo 1","Adulto Grupo 2" o "Anciano".

- gender: sexe (qualitativa). Hi ha 3 possibles resultats: "Hombre", "Mujer" i "Otra".

- pm25bcn: Nivells de partícules (PM2.5) a Barcelona (quantitativa).

- BCµg: Nivells de carboni negre (BC) en micrograms (quantitativa)

- tmean_12h: Temperatura mitjana durant 12 hores (quantitativa).

- humi_12h: Humitat durant 12 hores (quantitativa).

## Significat de les dades ambientals(variables quantitatives)

El NO2 és un gas que es produeix a partir de la combustió de combustibles fòssils i és un contaminant de l'aire.

Les partícules en suspensió (PM) són un component important de la contaminació de l'aire

Les partícules fines PM2.5 són partícules de mida molt petita que poden penetrar profundament als pulmons i causar problemes respiratoris i altres efectes adversos per a la salut.

El carboni negre (BC) és un component de la contaminació de l'aire i es genera per la combustió incompleta de combustibles fòssils.

La temperatura pot influir en la qualitat de l'aire, ja que les condicions climàtiques poden afectar la dispersió de contaminants i la formació d'ozó.

L'humitat pot influir en la qualitat de l'aire en relació amb la formació de partícules i la concentració de determinats contaminants.

# Anàlisi multivariant exploratòria de les dades

A continuació, farem una anàlisi multivariant exploratòria de les dades

## Dades quantitatives:

En primer lloc, de les nostres dades quantitatives, en calcularem el valor esperat, el vector de variances i el vector de desviacions típiques. Notem que, com considerem que aquestes variables canvien al llarg de l'any, ho calcularem per mesos:

Vector de valors esperats:

```{r,echo=FALSE}

valor_esperat <- dades_bcn2 %>%

group_by(month) %>%

na.omit(.) %>%

summarise_at(vars(no2gps_12h,µgm3,pm25bcn,BCμg,tmean_12h,humi_12h), mean)

valor_esperat

```

Vector de variances:

```{r,echo=FALSE}

v_variances <- dades_bcn2 %>%

group_by(month) %>%

na.omit(.) %>%

summarise_at(vars(no2gps_12h,µgm3,pm25bcn,BCμg,tmean_12h,humi_12h), var)

v_variances

```
Vector de desviacions típiques:

```{r,echo=FALSE}

v_sd <- dades_bcn2 %>%

group_by(month) %>%

na.omit(.) %>%

summarise_at(vars(no2gps_12h,µgm3,pm25bcn,BCμg,tmean_12h,humi_12h), sd)

v_sd

```

Les matriu de covariances i correlació són les següents.

Matriu de covariances

```{r, echo=FALSE}

var_quant <- dades_bcn2 %>%

na.omit(.) %>%

select(no2gps_12h,µgm3,pm25bcn,BCμg,tmean_12h,humi_12h)

cov(var_quant)

```

```{r,echo=FALSE}

library(GGally)

dades_bcn2 %>%

na.omit(.) %>%

select(no2gps_12h,µgm3,pm25bcn,BCμg,tmean_12h,humi_12h) %>%

ggpairs()

```

```{r,echo=FALSE}

library(ggcorrplot)

dades_bcn2 %>%

na.omit(.) %>%

select(no2gps_12h,µgm3,pm25bcn,BCμg,tmean_12h,humi_12h) %>%

cor(.) %>%

ggcorrplot(., hc.order = TRUE, type = "lower", colors = c("#6D9EC1","yellow", "#E46726"))

```

Facem alguns contrasts de correlació:

$$\begin{cases}

H_0: \rho\_{no2gps12h,BCμg} = 0\\

H_1: \rho\_{no2gps12h,BCμg} > 0

\end{cases}$$

```{r,echo=FALSE}

cor.test(var_quant$no2gps_12h,var_quant$BCμg,alternative="greater")

```

$$\begin{cases}

H_0: \rho\_{no2gps12h,pm25bcn} = 0\\

H_1: \rho\_{no2gps12h,pm25bcn} > 0

\end{cases}$$

```{r,echo=FALSE}

cor.test(var_quant$no2gps_12h,var_quant$pm25bcn,alternative="greater")

```

$$\begin{cases}

H_0: \rho\_{humi12h,BCμg} = 0\\

H_1: \rho\_{humi12h,BCμg} > 0

\end{cases}$$

```{r,echo=FALSE}

cor.test(var_quant$humi_12h,var_quant$BCμg,alternative="greater")

```

$$\begin{cases}

H_0: \rho\_{pm25bcn,BCμg} = 0\\

H_1: \rho\_{pm25bcn,BCμg} > 0

\end{cases}$$

```{r,echo=FALSE}

cor.test(var_quant$pm25bcn,var_quant$BCμg,alternative="greater")

```

Notem que el p-valor és menor que 0.05 en tots els casos i, per tant, podem asegurar que hi hagi correlació positiva entre aquestes dues variables.

```{r,echo=FALSE}

library(fmsb)

#Per tenir-les totes juntes:

noms = c("Nord", "Sud", "Est", "Oest", "Centre")

no2_N= mean(dades_bcn2$no2gps_12h[dades_bcn2$district=="Nord"], na.rm = TRUE)

no2_S= mean(dades_bcn2$no2gps_12h[dades_bcn2$district=="Sud"], na.rm = TRUE)

no2_E= mean(dades_bcn2$no2gps_12h[dades_bcn2$district=="Est"], na.rm = TRUE)

no2_O= mean(dades_bcn2$no2gps_12h[dades_bcn2$district=="Oest"], na.rm = TRUE)

no2_C= mean(dades_bcn2$no2gps_12h[dades_bcn2$district=="Centre"], na.rm = TRUE)

dades_no2 = c(no2_N,no2_S,no2_C,no2_O,no2_E)

µgm3_N= mean(dades_bcn2$µgm3[dades_bcn2$district=="Nord"], na.rm = TRUE)

µgm3_S= mean(dades_bcn2$µgm3[dades_bcn2$district=="Sud"], na.rm = TRUE)

µgm3_E= mean(dades_bcn2$µgm3[dades_bcn2$district=="Est"], na.rm = TRUE)

µgm3_O= mean(dades_bcn2$µgm3[dades_bcn2$district=="Oest"], na.rm = TRUE)

µgm3_C= mean(dades_bcn2$µgm3[dades_bcn2$district=="Centre"], na.rm = TRUE)

dades_µgm3 = c(µgm3_N,µgm3_S,µgm3_C,µgm3_O,µgm3_E)

pm25bcn_N= mean(dades_bcn2$pm25bcn[dades_bcn2$district=="Nord"], na.rm = TRUE)

pm25bcn_S= mean(dades_bcn2$pm25bcn[dades_bcn2$district=="Sud"], na.rm = TRUE)

pm25bcn_E= mean(dades_bcn2$pm25bcn[dades_bcn2$district=="Est"], na.rm = TRUE)

pm25bcn_O= mean(dades_bcn2$pm25bcn[dades_bcn2$district=="Oest"], na.rm = TRUE)

pm25bcn_C= mean(dades_bcn2$pm25bcn[dades_bcn2$district=="Centre"], na.rm = TRUE)

dades_pm25bcn = c(pm25bcn_N,pm25bcn_S,pm25bcn_C,pm25bcn_O,pm25bcn_E)

BCμg_N= mean(dades_bcn2$BCμg[dades_bcn2$district=="Nord"], na.rm = TRUE)

BCμg_S= mean(dades_bcn2$BCμg[dades_bcn2$district=="Sud"], na.rm = TRUE)

BCμg_E= mean(dades_bcn2$BCμg[dades_bcn2$district=="Est"], na.rm = TRUE)

BCμg_O= mean(dades_bcn2$BCμg[dades_bcn2$district=="Oest"], na.rm = TRUE)

BCμg_C= mean(dades_bcn2$BCμg[dades_bcn2$district=="Centre"], na.rm = TRUE)

dades_BCμg = c(BCμg_N,BCμg_S,BCμg_C,BCμg_O,BCμg_E)

tmean_12h_N= mean(dades_bcn2$tmean_12h[dades_bcn2$district=="Nord"], na.rm = TRUE)

tmean_12h_S= mean(dades_bcn2$tmean_12h[dades_bcn2$district=="Sud"], na.rm = TRUE)

tmean_12h_E= mean(dades_bcn2$tmean_12h[dades_bcn2$district=="Est"], na.rm = TRUE)

tmean_12h_O= mean(dades_bcn2$tmean_12h[dades_bcn2$district=="Oest"], na.rm = TRUE)

tmean_12h_C= mean(dades_bcn2$tmean_12h[dades_bcn2$district=="Centre"], na.rm = TRUE)

dades_tmean_12h = c(tmean_12h_N,tmean_12h_S,tmean_12h_C,tmean_12h_O,tmean_12h_E)

humi_12h_N= mean(dades_bcn2$humi_12h[dades_bcn2$district=="Nord"], na.rm = TRUE)

humi_12h_S= mean(dades_bcn2$humi_12h[dades_bcn2$district=="Sud"], na.rm = TRUE)

humi_12h_E= mean(dades_bcn2$humi_12h[dades_bcn2$district=="Est"], na.rm = TRUE)

humi_12h_O= mean(dades_bcn2$humi_12h[dades_bcn2$district=="Oest"], na.rm = TRUE)

humi_12h_C= mean(dades_bcn2$humi_12h[dades_bcn2$district=="Centre"], na.rm = TRUE)

dades_humi_12h = c(humi_12h_N,humi_12h_S,humi_12h_C,humi_12h_O,humi_12h_E)

vec_max = 100

vec_min = 0

dades_no2 = data.frame(rbind(vec_max, vec_min, dades_no2))

dades_µgm3 = data.frame(rbind(vec_max, vec_min, dades_µgm3))

dades_pm25bcn = data.frame(rbind(vec_max, vec_min, dades_pm25bcn))

dades_BCμg = data.frame(rbind(vec_max, vec_min, dades_BCμg))

dades_tmean_12h = data.frame(rbind(vec_max, vec_min, dades_tmean_12h))

dades_humi_12h = data.frame(rbind(vec_max, vec_min, dades_humi_12h))

colnames(dades_no2) = noms

colnames(dades_µgm3) = noms

colnames(dades_pm25bcn) = noms

colnames(dades_BCμg) = noms

colnames(dades_tmean_12h) = noms

colnames(dades_humi_12h) = noms

par(mar = c(0.5,0.5,1,0.5))

par(mfrow = c(3,3))

par(cex = 0.7)

radarchart(dades_no2, axistype = 2,pcol = rgb(0.09, 0.45, 0.8, 0.75), plwd = 4,cglcol="grey", cglty=1, axislabcol="grey", cglwd=1,vlcex = 0.8,title = "no2")

radarchart(dades_µgm3, axistype = 2,pcol = rgb(0.09, 0.45, 0.8, 0.75), plwd = 4,cglcol="grey", cglty=1, axislabcol="grey", cglwd=1,vlcex = 0.8,title = "µgm3")

radarchart(dades_pm25bcn, axistype = 2,pcol = rgb(0.09, 0.45, 0.8, 0.75), plwd = 4,cglcol="grey", cglty=1, axislabcol="grey", cglwd=1,vlcex = 0.8,title = "pm25bcn")

radarchart(dades_BCμg, axistype = 2,pcol = rgb(0.09, 0.45, 0.8, 0.75), plwd = 4,cglcol="grey", cglty=1, axislabcol="grey", cglwd=1,vlcex = 0.8,title = "BCμg")

radarchart(dades_tmean_12h, axistype = 2,pcol = rgb(0.09, 0.45, 0.8, 0.75), plwd = 4,cglcol="grey", cglty=1, axislabcol="grey", cglwd=1,vlcex = 0.8,title = "tmean_12h")

radarchart(dades_humi_12h, axistype = 2, pcol = rgb(0.09, 0.45, 0.8, 0.75), plwd = 4, cglcol="grey", cglty=1, axislabcol="grey", cglwd=1,vlcex = 0.8,title = "humi_12h")

```

Notem que la contaminació de l'aire no depen del districte al que pertany la mostra.

## Dades qualitatives:

Recordem que el nostre estudi volia veure la relació entre la qualitat de vida dels habitants de Barcelona i la qualitat de l'aire que respiren.

# Influència dels nivells de NO2 i PM2.5

En primer lloc, com ja hem vist que la correlació entre els nivells de diòxid de nitrogen i les partícules 2.5 és prou alt, vegem si aquestes influeixen o no en l'estrès i la salut mental de la població:

```{r,echo=FALSE}

library("ggdensity")

ggplot( na.omit(dades_bcn2), aes(no2gps_12h,pm25bcn, fill = estres)) +

geom_hdr(xlim = c(0, 100), ylim = c(0, 30)) +

geom_point(shape = 21) +

facet_wrap(vars(estres))

```

Notem que el bloc de persones amb estrés elevat tendeix a tenir els nivells més alts de diòxid de nitrogen, però tampoc hi ha una tendència massa clara.

```{r,echo=FALSE}

library("ggdensity")

ggplot( na.omit(dades_bcn2), aes(no2gps_12h,pm25bcn, fill = occurrence_mental)) +

geom_hdr(xlim = c(0, 100), ylim = c(0, 30)) +

geom_point(shape = 21) +

facet_wrap(vars(occurrence_mental))

```

En el cas d'episodis de problemes mentals, veiem que hi ha dos blocs de persones amb molts problemes i tals que els nivells de partícules i diòxid de nitrogen són elevats.

# Influència dels nivells de NO2 i BCμg

```{r,echo=FALSE}

library("ggdensity")

ggplot( na.omit(dades_bcn2), aes(no2gps_12h,BCμg, fill = estres)) +

geom_hdr(xlim = c(0, 100), ylim = c(0, 10)) +

geom_point(shape = 21) +

facet_wrap(vars(estres))

```

```{r,echo=FALSE}

library("ggdensity")

ggplot( na.omit(dades_bcn2), aes(no2gps_12h,BCμg, fill = occurrence_mental)) +

geom_hdr(xlim = c(0, 100), ylim = c(0, 10)) +

geom_point(shape = 21) +

facet_wrap(vars(occurrence_mental))

```

De nou, no hi ha una tendència clara en com afecten els dos indicadors de l'aire en l'estres, però si cal notar que, un altre cop, trobem un grup amb prou patologies mentals sotmesos a un aire amb nivells alts de contaminació i també que el grup de població amb més freqüència de patologies tendeix a respirar un aire amb nivells més alts de diòxid de nitrogen.

# Nivells de PM2.5 I BCμg

```{r,echo=FALSE}

library("ggdensity")

ggplot( na.omit(dades_bcn2), aes(pm25bcn,BCμg, fill = estres)) +

geom_hdr(xlim = c(0, 50), ylim = c(0, 10)) +

geom_point(shape = 21) +

facet_wrap(vars(estres))

```

```{r,echo=FALSE}

library("ggdensity")

ggplot( na.omit(dades_bcn2), aes(pm25bcn,BCμg, fill = occurrence_mental)) +

geom_hdr(xlim = c(0, 50), ylim = c(0, 10)) +

geom_point(shape = 21) +

facet_wrap(vars(occurrence_mental))

```

Un altre cop, la variable afectada per la contaminació són les patologies mentals.

# Nivells de PM2.5 i d'humitat:

```{r,echo=FALSE}

ggplot( na.omit(dades_bcn2), aes(pm25bcn,humi_12h, fill = estres)) +

geom_hdr(xlim = c(0, 50), ylim = c(0, 100)) +

geom_point(shape = 21) +

facet_wrap(vars(estres))

```

```{r,echo=FALSE}

ggplot( na.omit(dades_bcn2), aes(pm25bcn,humi_12h, fill = occurrence_mental)) +

geom_hdr(xlim = c(0, 50), ylim = c(0, 100)) +

geom_point(shape = 21) +

facet_wrap(vars(occurrence_mental))

```

En aquest cas, vegem que el factor ambiental no és massa significatiu.

Com no trobam evidències significatives en les dades per contestar a la nostra pregunta inicial, estudiem si el gènere té relacio amb l'estres i el nombre de problemes de salud mental.

## Barplot estres en funció del gènere

```{r,echo=FALSE}

dades_bcn2 %>% ggplot() +

geom_bar(aes(x=gender, fill=estres),

position="fill") +

guides(fill = guide_legend(title = "estres")) +

labs(y="Proporció", x="gender") +

theme_bw() +

theme(axis.text = element_text(size=20),

axis.title = element_text(size=20, face = "bold"),

legend.title = element_text(size=20))

```

## Barplot ocurrencia d'enfermetats mentals en funció del gènere

```{r,echo=FALSE}

dades_bcn2 %>% ggplot() +

geom_bar(aes(x=gender, fill=occurrence_mental),

position="fill") +

guides(fill = guide_legend(title = "occurrence_mental")) +

labs(y="Proporció", x="gender") +

theme_bw() +

theme(axis.text = element_text(size=20),

axis.title = element_text(size=20, face = "bold"),

legend.title = element_text(size=20))

```

# Conclusió:

En primer lloc, amb les dades que tenim no podem concloure amb certesa que la contaminació de l'aire afecti a la salut mental de la població.

També ens ha sorprès que certes variables com gender, age, o, fins i tot, district, no influeixin gens amb els nivells d'estres o els problemes de salut mental de la població.
