---
title: "Anàlisi de les dades"
format: html
editor: visual
---

```{r}
library(ggplot2)
library(dplyr)
library(tidyr)
library(purrr)
library(tibble)
library(stringr)
library(forcats)
library(tidyverse)
library(readr)
```

```{r}
dades_bcn <- read_csv("dades_bcn.csv")
head(dades_bcn)
```

```{r}
dades_bcn2 <- dades_bcn %>% 
  select(year,month,bienestar,estres,no2bcn_12h,no2gps_12h,district,µgm3,age_yrs,gender,pm25bcn,BCμg,tmean_12h,humi_12h)
dades_bcn2
```

# Descripció de la taula de dades

Notem que tenim 3.348 observacions que depenen de 14 variables diferents:

-   year: any de l'enquesta.(qualitativa)
-   month: mes de l'enquesta.(qualitativa)
-   bienestar: respostes de l'enquesta de benestar.(quantitativa)
-   estres: Respostes de l'enquesta sobre els nivells d'estrès.(quantitativa)
-   no2bcn_12h: Nivells de diòxid de nitrogen (NO2) a Barcelona durant 12 hores.(quantitativa)
-   no2gps_12h: Nivells de diòxid de nitrogen (NO2) a les ubicacions GPS durant 12 hores.(quantitativa)
-   district: Districte de Barcelona on es va realitzar l'enquesta.(qualitativa)
-   µgm3: Micrograms per metre cúbic.(quantitativa)
-   age_yrs: Edat del participant en anys.(quantitativa)
-   gender: sexe.(qualitativa)
-   pm25bcn: Nivells de partícules (PM2.5) a Barcelona.(quantitativa)
-   BCµg: Nivells de carboni negre (BC) en micrograms.(quantitativa)
-   tmean_12h: Temperatura mitjana durant 12 hores.(quantitativa)
-   humi_12h: Humitat durant 12 hores.(quantitativa)
